臺灣高等法院刑事判決　　　　　　　　　　　　　　　九十三年度上訴字第九七號
　　上　訴　人
　　即　自訴人　　丙　○
　　被　　　告　　甲○○
　　　　　　　　　乙○○
　　右二人共同
　　選任辯護人　　賴盛星律師
右上訴人因自訴被告偽造文書案件，不服臺灣臺北地方法院九十二年度自更（一）字
第五九號，中華民國九十二年十二月十日第一審判決，提起上訴，本院判決如左：
    主  文
上訴駁回。
    理　由
一、自訴意旨略以：緣中國信託商業銀行股份有限公司（下稱中信商銀）城中分行之
    襄理甲○○及前任櫃檯經理乙○○二人，以偽造丙○之印章加蓋於偽造之定存單
    （即信託憑證）之方式，侵占丙○原在該分行之定期存款新臺幣（下同）三十萬
    元，案經原審法院以八十八年度自字第六五九號案件審理中。因甲○○、乙○○
    將定存單號碼0000000之信託憑證號碼錯印為９４４３３０，致與中信商
    銀電腦定存資料號碼0000000相較，相差一百萬號。甲○○、乙○○二人
    為掩人耳目，與新任櫃檯經理黃滿堂（業經原審法院判決無罪，遞經本院及最高
    法院判決上訴駁回確定）基於共同偽造文書之犯意聯絡，將丙○七十二年度至七
    十七年度之定存單號碼，竄改為較原定存單號碼減少一百萬號，並於原審法院審
    理甲○○、乙○○偽造文書等案件時，提出其他客戶之信託憑證為證。況依中信
    商銀之電腦定存資料，丙○另一筆定存憑證號碼為５４２５３９之三十萬元存款
    之解約日為七十五年三月二十一日，但轉帳印戮之日期卻係七十五年三月二十日
    ，益徵乙○○、甲○○所提出丙○之定存單及傳票，均係偽造。因認被告甲○○
    、乙○○二人共同涉犯刑法第二百十條之偽造私文書罪嫌云云。
二、按犯罪事實應依證據認定之，無證據不得認定犯罪事實；不能證明被告犯罪者，
    應諭知無罪之判決，刑事訴訟法第一百五十四條第二項及第三百零一條第一項，
    分別定有明文。次按認定不利於被告之事實，須依積極證據，苟積極證據不足為
    不利於被告事實之認定時，即應為有利於被告之認定，更不必有何有利之證據；
    又事實之認定，應憑證據，如未能發現相當證據，或證據不足以證明，自不能以
    推測或擬制之方法，以為裁判基礎；而刑事訴訟法上所謂認定犯罪事實之積極證
    據，係指適合於被告犯罪事實之認定之積極證據而言，雖不以直接證據為限，間
    接證據亦包括在內；然而無論直接或間接證據，其為訴訟上之證明，須於通常一
    般之人均不致有所懷疑，而得確信其為真實之程度者，始得據為有罪之認定，倘
    其證明尚未達到此一程度，而有合理之懷疑存在時，致使無從形成有罪之確信，
    根據「罪證有疑，利於被告」之證據法則，即不得遽為不利被告之認定（最高法
    院三十年上字第八一六號、二十九年上字第三一０五號、四十年台上字第八六號
    及七十六年台上字第四九八六號判例意旨參照）。至告（自）訴人之指訴，係以
    使被告受刑事訴追為目的，是以告（自）訴人之指訴為證據方法，除其指訴須無
    瑕疵，且應有查與事實相符之佐證，始得資為判決之基礎，亦經最高法院著有五
    十二年台上字第一三００號及六十一年台上字第三０九九號判例可資參照。
三、自訴人認被告甲○○、乙○○二人共同涉犯偽造文書罪嫌，無非係以所提出之收
    益分配金計算清單、信託憑證、轉帳貸方傳票、收益分配金收回清單、活期存款
    支付申請單、現金支出傳票、定期信託資金存入憑單及查詢資料報表等，其上有
    關編號９４４３３０（六碼）之定存單，於利息傳票（即收益分配金計算清單）
    上有關該憑證之號碼係記載為0000000（七碼），資為其主要論據。惟經
    訊據被告甲○○、乙○○二人，則均堅決否認有何偽造文書之犯行，並辯稱：中
    信商銀之定期存單部分因電腦容量不足時，將自動加碼，電腦轉帳號碼亦將隨之
    更改，至信託憑證之號碼，因原印就六碼之憑單尚有庫存，故仍繼續使用等語。
四、經查：
（一）自訴人前以「(一)被告甲○○、乙○○分別為中信商銀城中分行之襄理及經理，
      自訴人原在該分行內有定存款三十萬元，存單號碼0000000，到期日為
      七十九年十一月二日，依電腦資料顯示，該筆定存無解約日，故自訴人於八十
      八年四月間，以電話告知該分行襄理即被告甲○○請求查明，惟其利用前往銀
      行倉庫內調閱該傳單資料時，先行將自訴人在開戶時所留之印鑑卡影印後，持
      該影本教唆坊間刻印業者，偽造自訴人之印鑑章，蓋於偽造之定存單上，並偽
      造三十萬元定存中途解約單及偽造傳票載以現金付款，然後將該三十萬元侵占
      入己，並向自訴人詐取傳單資料影印工本費十三紙，每紙五十元，計六百五十
      元，又被告甲○○上揭犯罪行為，事先若非經分行經理即被告乙○○之核可，
      並勾結犯罪，顯然以其一人之力，不可能完成如此層層關卡之犯罪行為，故被
      告乙○○應與甲○○成為共犯。(二)依據自訴人向中信銀行索取之電腦定存主檔
      查表（以下簡稱電腦定存表）第一頁至第十四頁之記載，七十七年以前自訴人
      之帳號顯係依據定存單號碼而竄改，例如依據第一頁第一筆定存單號碼為00
      00000，則帳號為１０７─０１─３４１３９─４─３，以下以此類推，
      惟查上開資料第十五頁至第二十一頁可知，自七十八年以後，自訴人之帳號則
      固定為『１０７─０１─１７３８７─０─１』，不僅與七十八年以後之存單
      號碼完全不同，且與自訴人開戶時所留存之印鑑卡之戶號上方之『１７３８７
      ─０─１』之記載相符，足見該銀行城中分行從未以定存單號碼作為客戶之帳
      號，是自訴人之帳號於七十七年以前顯遭被告等人竄改無疑。(三)自訴人所有憑
      證號碼為『９４４３３０』之定存單，其收益分配金計算清單上卻記載憑單號
      碼為『0000000』，又上開電腦定存表存單號碼亦為『0000000
      』，三者均不一致，定存單號碼竟與其他二份清單及電腦資料之號碼相差一百
      萬號，由此可見七十九年一月十五日解約時之定存單為被告等人所偽造。(四)自
      訴人開戶時所留存之印鑑卡上開戶日期為七十二年三月十日，惟依據自訴人所
      取得之電腦定存表第一頁顯示，第一筆定存開戶日為七十二年八月三十日，是
      自訴人於七十二年三月十日開戶時所存之一百八十元款項亦遭被告甲○○、乙
      ○○等人侵占」等情，因認被告乙○○、甲○○二人共同涉有刑法第二百十條
      偽造私文書、第三百三十六條第二項業務侵占、第三百三十九條第一項詐欺、
      第二百零一條偽造有價證券、第二百十七條偽造印文、第三百四十二條第一項
      背信及銀行法第一百二十七條等罪嫌，於八十八年七月六日對被告甲○○、乙
      ○○二人向原審法院提起自訴，經原審法院於八十九年七月十九日以八十八年
      度自字第六五九號刑事判決諭知被告二人均無罪，自訴人不服，遞經本院於九
      十年一月二日以八十九年度上訴字第二七六六號刑事判決及最高法院於九十二
      年五月十五日以九十二年度台上字第二六四七號刑事判決上訴駁回確定，此分
      別有原審法院八十八年度自字第六五九號刑事案件自訴人自訴狀、判決、本院
      八十九年度上訴字第二七六六號刑事判決及最高法院九十二年度台上字第二六
      四七號刑事判決在卷可稽，並經本院調卷查核無訛。上開案件與本件自訴意旨
      之事實並非同一，且不具裁判上一罪關係，自不生被告所指同一事件業經判決
      確定應為免訴判決之問題，合先敘明。
（二）就同一定存單（信託憑證）於中信商銀內部不同之文書上有不同記載一節，業
      經中信商銀於八十九年六月九日以８９１０７２０２０２號函復前案原審法院
      以：「本行於七十八年之信託憑證其憑證號碼僅印刷六碼，而如鈞院隨函之附
      件，其憑證號碼為９４４３３０，而解約時係以其原始憑證號碼１０７─０１
      ─９４４３３０─２做解約，其中前面之１０７為分公司代碼，後面之２為檢
      查碼，中間之０１─９４４３３０即為憑證號碼，亦即在收益分配金計算清單
      上之憑證號碼顯示0000000，而本行在七十八年後將憑證號碼之印刷改
      為八碼」（原審八十九年度自字第六五八號卷第六二頁）；另本院前審受命法
      官於九十年三月十九日在臺北縣新店市○○路二三五巷六弄四號七樓中信商銀
      資料室，抽查勘驗其他編號之憑證及利息清單之記載，結果以：中信商銀之信
      託憑證，於七十八年四月六日發行時尚為六碼，七十八年四月八日發行者，則
      改為八碼（七十八年四月七日發行者，因未抽驗而無法得知），而七十八年四
      月三日發行之９５８４７１號憑證，其八十年二月二十六日利息清單則以七碼
      之方式記載（即0000000），而有關中信商銀利息清單之格式，於七十
      八年十一月六日已使用新格式（七碼），於七十八年十一月四日則使用舊格式
      （六碼）等情，有九十年三月十九日勘驗筆錄附卷（本院八十九年度上訴字第
      三一八八號卷第六一頁至第六二頁反面）可考，益徵被告上開所辯非虛。中信
      商銀就所發行之憑證號碼，既有如上之變更，且該因電腦改制而發生編號記載
      不同之情形，並非僅見於自訴人之信託憑證，自不得獨執於電腦改制前所發行
      憑證號碼為六碼，而於電腦改制後之文書（如利息清單）之記載為八碼，遽認
      原所發行六碼之信託憑證即屬偽造。自訴人指稱憑證號碼記載不同係偽造，尚
      屬無稽。自訴人於九十年四月三日具狀聲請將狀載中信商銀之0000000
      、0000000及0000000等多紙信託憑證送請法務部調查局鑑定真
      偽，本院認無必要，附此敘明。
（三）此外，本院復查無其他積極證據足資證明被告二人涉有自訴人所指之共同偽造
      私文書犯行。原審以不能證明被告二人犯罪，爰為被告二人均無罪之諭知，揆
      諸前揭規定及判例意旨，自無不合，應予維持。
五、自訴人提起上訴意旨以：被告二人另涉有偽造有價證券及湮滅證據等罪嫌，並指
    摘原判決未將前開狀載憑證送請法務部調查局鑑定，尚有違誤云云。惟查：（一
    ）自訴人於提起本件自訴之初，並未指訴被告等涉犯偽造有價證券及湮滅證據等
    罪嫌，迨於上訴本院期間，始追加指訴，此部分既未經原審法院審酌、判決，本
    院無從予以審理；（二）按當事人聲請調查之證據，法院認為不必要者，得以裁
    定駁回之，刑事訴訟法第一百六十三條之二第一項定有明文；而有待證事實已臻
    明瞭無再調查之必要者之情形，應認為不必要，復為同條第二項第三款所明定。
    又證據之調查與調查後之取捨，事實審法院依法原有裁量及自由判斷之職權，亦
    經最高法院著有七十二年度台上字第六五九五號判決可資參照，自不因訴訟當事
    人之一方對他方所提出調查證據之聲請表示「無意見」，事實審法院即應受其拘
    束而為調查。原審法院認無將狀載憑證送請鑑定之必要，已於判決理由中敘明理
    由，原無不合；本院亦認本案之待證事實已臻明瞭無再調查之必要，前經裁定將
    自訴人調查證據之聲請駁回。本件自訴人之上訴意旨均無理由，應予駁回。
據上論斷，應依刑事訴訟法第三百六十八條，判決如主文。
本案經檢察官吳國南到庭執行職務
中　　華　　民　　國　　　九十三　　　年　　　十　　　月　　　五　　　　日
                              臺灣高等法院刑事第六庭
                                  審判長法  官  陳　春　秋
                                        法  官  洪　英　花
                                        法  官  王　麗　莉
右正本證明與原本無異。
自訴人如不服本判決，應於收受送達後十日內向本院提出上訴書狀，其未敘述上訴之
理由者並得於提起上訴後十日內向本院補提理由書（均須按他造當事人之人數附繕本
）。
                                        書記官  蘇  秋  
中　  華  　民　　國　　　九十三      年　　　十　　　月　　　五　　　　日
